臺灣臺中地方法院刑事判決　　　　　　　　　　　　　　　九十年度訴字第四一號
　　公　訴　人　臺灣臺中地方法院檢察署檢察官
　　被　　　告　丁○○
　　選任辯護人　劉建成
　　　　　　　　楊銷樺
右列被告因違反商業會計法案件，經檢察官提起公訴（八十九年度偵字第八八五六號
），本院判決如左：
    主  文
丁○○商業負責人，以明知為不實事項，而填製會計憑證，處有期徒刑參月，如易科
罰金，以參佰元折算壹日。
    事  實
一、丁○○係址設台中市○區○○路三號（一樓至二樓）文康旅行社股份有限公司（
    以下簡稱文康旅行社，於民國八十四年三月六日設立登記，此公司掛名負責人為
    己○○，已另經不起訴處分）之實際負責人，且為該公司處理會計事務之人員，
    係為從事業務之人；其明知於八十四年（八十四年七月至同年十月間）任職該旅
    行社之丙○○，於該年度僅領得總計新台幣（下同）六萬四千八百三十三元之薪
    資，竟利用不知情之會計師事務所人員於其業務上所作成之八十四年度所得人為
    丙○○之「各類所得扣繳暨扣繳憑單」（以下簡稱扣繳憑單）之會計憑證上，填
    製該年度給付丙○○二十八萬八千元薪資總額之不實事項，並於八十五年五月十
    五日，持以向財政部臺灣省中區國稅局臺中市分局（以下簡稱中區國稅局臺中市
    分局），申報八十四年度文康旅行社公司之營利事業所得稅，足以生損害於丙○○及稅捐稽徵機關對於稅捐管理之正確性。
二、案經丙○○訴由臺灣臺中地方法院檢察署檢察官簽分偵案偵查起訴。
    理  由
一、訊之被告丁○○矢口否認右揭犯行，辯稱：伊係自八十五年年中才接任文康旅行
    社擔任負責人，八十四年在台中的公司部分主管會計帳務者是丙○○及另一名工
    讀生負責；至八十五年五月間，文康旅行社結束台中部分之業務，整個業務移到
    台北；至於八十五年間申報營業所得稅是由何人負責整理會計帳冊申報，伊不清
    楚，亦非伊請會計師事務所辦理報稅事宜云云。惟查：
    （一）右揭事實，業據證人丙○○於偵審時指述甚詳，又證人丙○○於文康旅行
          社任職約係自八十四年七月間起至八十四年十月間離職，被告就此並未否
      認，且丙○○因未取得薪資，尚於八十四年十二月間至台北請被告丁○○
          處理，被告始要當時一同開會之股東乙○○當場簽發支票交予丙○○，此
          亦據被告及乙○○證明屬實，是以，證人丙○○係於文康旅行社八十五年
          五月十五日始提出之申報營利事業所得稅前之八十四年十月間即已離職，
          自不可能填製該公司之扣繳憑單並申報稅捐，可堪認定。
    （二）證人甲○○即為文康旅行社辦理公司遷址、報稅等事宜之元誠會計師事務
          所會計師，於本院九十年六月五日審理時證稱：「我於八十五年一月受委
          任辦理文康旅行社的遷址（從台中至台北）、公司章程變更、股權轉讓、
          負責人變更、改選董監事，此部分工商登記當初是由庚○○委任，至於記
          帳報稅部分是由被告丁○○委託我們辦理．．．。（本院卷附文康旅行社
          八十五年申報八十四年度扣繳及結算申報資料，應是我事務所已離職之員
          工戊○○填載的，當初填載所需的資料（包括薪資要報繳多少、及營業費
          用損失多少等原始憑證），都應是由庚○○或丁○○交給我們，據已離職
          之施梅萃（註：已居加拿大）經理表示，工商登記部分是由庚○○委任提
          供，至於記帳的資料應是由被告丁○○提供，至於扣繳憑單是我們代文康
          公司申報或是文康公司先申報再提供給我們申報八十四年營所稅，我就不
          確定，但可以確定營所稅申報書所填載的資料，必定是客戶所提供，至於
          客戶如有提供憑證，於報完稅後也會將憑證返還客戶，故現在已不記得文
          康公司當初提供那些原始憑證」；其於九十一年四月十日本院審理時再證
          稱：「我們本來要幫他們（指文康旅行社）作工商登記，只是連帶幫他們
          作結算申報，就我的印象，我們認識丁○○，是因為委託我們辦理工商登
          記，而且我們辦理工商登記與申報結算需要與被告等聯絡與確認，所以被
          告應該會知悉所有的事實」等語。再由證人甲○○提供之被告於八十五年
          一月二十七日傳真予其會計師事務所施經理（即施梅萃）影本之第一點「
          文康旅行社遷移的情況如何？什麼時候可以完成？因為要辦理勞保，請在
          ４／１５以前完成可以嗎？」，第二點「有關旅行社之帳務處理，是否幫
          我們結報了」等記載，益可見證甲○○所言之可信，及被告辯稱其係自八
          十五年五月間始擔任文康旅行社負責人，於八十五年七月間始參與公司業
          務云云，並不可信。另元誠會計師事務所員工戊○○亦二度於本院審理時
          證稱，有關文康公司之申報資料（包括丙○○之薪資為二十八萬八千元一
          事）均係文康公司所提供，伊係按照資料申報，僅稱當初之聯絡人因時日
          太久已不復記得等語。可見文康旅行社之申報資料確係因該公司人員提供
          無訛。
    （三）再證人己○○即文康旅行社自八十四年三月六日設立登記後至八十五年五
          月二日變更登記前之掛名負責人於檢察官偵查時曾證稱，伊於八十四年、
          八十五年間曾出資，並擔任（文康旅行社）名義負責人，實際並未參與旅
          行社之營運，如會計帳務伊均未經手，就伊所知係由丁○○、庚○○二人
          處理；實際上掌理公司業務及會計事項者係被告等語；此對照被告出具之
          證明書所載「己○○君於公司籌備期間，及八十五年五月前，僅為掛名負
          責人，並無實際負責或運作公司之財務及會計作業」等詞，二者相符。
    （四）此外，復有丙○○之各類所得扣繳暨免扣繳憑單、財政部台灣省中區國稅
          局綜合所得稅核定通知書（八十四年申報核定）、文康旅行社八十五年申
          報八十四年度扣繳及結算申報資料全份、證人甲○○所提供之文康旅行社
          八十四年度報稅底稿一份、文康旅行社之設立登記及變更登記事項卡等件
          在卷足資佐證。綜上各情，被告前述辯解，係屬事後卸責之詞，不足採信
          。本件事證明確，被告犯行堪以認定。
二、查被告丁○○係文康旅行社之實際負責人，即為商業會計法第四條所稱之商業負
    責人，其明知丙○○領取之薪資並非二十八萬八千元，竟仍將該不實之事項，虛
    偽登載於扣繳憑單之商業會計憑證，足以生損害於丙○○。核其所為，係犯商業
    會計法第七十一條第一款之以明知為不實之事項而填製會計憑證罪（按營利事業
    填報「各類所得扣繳暨免扣繳憑單」及結算申報書，係附隨其業務而製作，不得
    謂非業務上所掌之文書，又「扣繳憑單」係商業本身有權自行製存，用以證明支
    薪及代扣或免扣所得稅事項之經過而為造具記帳憑證所根據之憑證，核屬商業會
    計法所定之內部原始商業「會計憑證」，是扣繳憑單係商業本身有權自行製存，
    用以證明支薪及代扣所得稅事項之經過而為造具記帳憑證所根據之憑證，係屬商
    業會計法所定之內部原始商業會計憑證，亦屬於業務上所作成之文書。又商業會
    計法第七十一條第一款明知為不實之事項，而填製會計憑證或記入帳冊罪，原即
    含有業務上登載不實之本質，是被告填製不實之會計憑證即各類所得扣繳憑單及
    結算申報書，並持以申報稅捐，係犯商業會計法第七十一條第一款之罪，即不應
    再論以刑法第二百十六條、第二百十五條之行使業務上登載不實罪，公訴人贅引
    刑法之條文，尚有誤會）。被告利用不知情之會計師事務所人員製作不實之扣繳
    憑單及營利事業所得稅申報書，係屬間接正犯。爰審酌被告之素行、犯罪動機、
    目的、手段、所生之危害及犯罪後仍否認犯行之態度等一切情狀，量處如主文所
    示之刑，並依新修正刑法第四十一條第一項前段諭知易科罰金之折算標準（按刑
    法第四十一條原規定犯最重本刑為三年以下有期徒刑以下之刑之罪，而受六個月
    以下有期徒刑或拘役之宣告者，得易科罰金，而該法條業經立法院三讀通過修正
    為犯最重本刑為五年以下有期徒刑以下之刑之罪，而受六個月以下有期徒刑或拘
    役之宣告，得易科罰金，並經總統於九十年一月十日以華總一義字第九００００
    ０三八００號公布，於九十年一月十二日起生效，比較新舊法之規定，以新法較
    有利於被告，自應適用裁判時之法律，爰依修正後之刑法諭知易科罰金之折算標
    準）。
據上論斷，應依刑事訴訟法第二百九十九條第一項前段，商業會計法第七十一條第一
款，刑法第二條第一項前段、第十一條前段、修正後刑法第四十一條第一項前段，罰
金罰鍰提高標準條例第一條前段、第二條，判決如主文。
本案經檢察官洪瑞芬到庭執行職務。
中      華      民      國       九十一    年     五     月   三十一    日
                                 臺灣臺中地方法院刑事第七庭
                                     法  官  曾  佩  琦
右正本證明與原本無異。
如不服本判決，應於送達後十日內向本院提出上訴狀（須附繕本），上訴於台灣高等
法院台中分院。
                                     書記官
中      華      民      國       九十一    年     六     月     三      日
附錄本案論罪科刑法條：
商業會計法第七十一條第一款：
商業負責人、主辦及經辦會計人員或依法受託代他人處理會計事務之人員有左列情事
之一者，處五年以下有期徒刑、拘役或科或併科新臺幣十五萬元以下罰金：
一、以明知為不實之事項，而填製會計憑證或記入帳冊者。
